【裁判字號】    98,訴,2293
【裁判日期】    990325
【裁判案由】    分割共有物
【裁判全文】
臺灣高雄地方法院民事判決              98年度訴字第2293號
原      告  丙○○
訴訟代理人  張榮作律師
複 代理 人  林振福律師
被      告  丁○○
訴訟代理人  甲○○
被      告  戊○○
上列當事人間分割共有物事件，本院民國99年3 月11日言詞辯論
終結，判決如下：
    主      文
原告與被告丁○○、被告戊○○共有坐落於高雄縣路竹鄉○鄉段
三四五之六地號，地目建，面積五百六十平方公尺之土地，分割
如下：（一）如附圖所示之Ａ部分面積三百三十三平方公尺土地
，分歸原告單獨所有；（二）如附圖所示之Ｂ部分面積一百八十
九平方公尺土地，分歸被告丁○○、戊○○按附表編號一所示之
比例保持共有；（三）如附圖所示之C 部分面積三十八平方公尺
土地，由兩造按附表編號二所示之比例保持共有。
訴訟費用由兩造按附表編號二所示比例各自負擔。
    事實及理由
壹、程序部分：
一、本件被告戊○○經合法通知，未於言詞辯論期日到場，核無
    民事訴訟法第386 條各款所列情形，爰依原告聲請，由其一
    造辯論而為判決。
二、按原告於判決確定前，得撤回訴之全部或一部。但被告已為
    本案之言詞辯論者，應得其同意。訴之撤回應以書狀為之。
    但於期日，得以言詞向法院或受命法官為之，民事訴訟法第
    262 條第1 項、第2 項定有明文。查本件原告起訴時，原係
    聲明求為判決：(一)兩造共有座落高雄縣路竹鄉○鄉段345-6
    地號，地目建，面積560 平方公尺之土地（下稱系爭土地）
    ，與與分割如分割略圖（即本件附圖）所示：A 部分，由原
    告取得；B 部分，由被告丁○○、戊○○如附表編號1 所示
    比例保持共有；C 部分則由兩造依附表編號2 所示比例保持
    共有。(二)准許將上述地號土地（即系爭土地），擔保債權總
    金額新臺幣（下同）1,000, 000元，權利範圍3625/10000，
    權利人乙○○、高雄縣路竹鄉地政事務所於83年收件、路字
    第002832號抵押權設定登記轉載於被告丁○○、戊○○取得
    之土地。(三)准許將上述地號土地（系爭土地），擔保債權總
    金額400,000 元，權利範圍3625/1 0000 ，權利人乙○○、
    高雄縣路竹鄉地政事務所於83年收件、路字第011577號抵押
    權設定登記轉載於被告丁○○、戊○○取得之土地。其後於
    本院98年12月7 日之準備程序中以言詞撤回被告乙○○部分
    ，並撤回起訴狀中第2 項及第3 項聲明（見本院卷第14頁）
    ，揆諸前揭規定，本件原告於準備程序中為訴之撤回，被告
    尚未為本案之言詞辯論，故無庸得被告同意，其訴之撤回即
    生效力，是本院自無庸就此部分再為論斷，合先敘明。
貳、實體部分：
一、本件原告起訴主張：系爭土地（面積560 平方公尺）為原告
    與被告丁○○、戊○○所共有，兩造之應有部份之比例如附
    表編號2 所示。兩造間就系爭土地並無不能分割之協議，依
    使用目的亦無不能分割之情形，爰依民法第823 條、第824
    條規定，並請求按附圖所示之A 部分（面積333 平方公尺）
    分歸原告所有，B 部分（面積189 平方公尺）分歸被告2 人
    按應有部分之比例保持共有，C 部分（面積38平方公尺）由
    兩造按應有部分比例保持共有。
二、被告之答辯：
（一）被告丁○○部分：對原告之分割方案沒有意見，而就附圖
      所示C 部分土地按應有部分比例繼續保持共有之部分亦不
      爭執。
（二）被告戊○○經合法通知，未於本院言詞辯論期日到庭，亦
      未提出書狀作何聲明或陳述。
三、得心證之理由：
（一）按共有人得隨時請求分割共有物，但因物之使用目的不能
      分割或契約訂有不可分割之期限者，不在此限；又共有物
      之分割，依共有人協議之方法行之，分割之方法不能協議
      決定者，法院得因任何共有人之聲請，以原物分配於各共
      有人，民法第823 條第1 項、第824 條第1 項第1 款分別
      定有明文。經查，原告主張系爭共有土地為兩造所共有，
      共有比例則如附表編號2 所示，且無訂立不分割之協議，
      亦無因物之使用目的不能分割之情形等事實，業據其提出
      與所述相符之土地登記謄本（本院98 年 度岡調字第93號
      卷〈下稱本院A 卷〉第9-13頁）為證，復為被告丁○○所
      不爭執，應堪信原告此部分之主張為真實，是依上開法條
      規定，原告請求分割系爭土地，洵屬有據。
（二）次按共有物分割之方法，不能協議決定者，法院得因任何
      共有人之聲請，以原物分配予各共有人，民法第824 條第
      1 項、第2 項第1 款分別定有明文。又按，共有物分割方
      法，法院應斟酌當事人之聲明，共有物之性質，經濟效用
      及全體共有人之利益等公平決之，不受當事人主張之拘束
      ，最高法院69年度台上字第3100號判決可資參照。再按，
      分割共有物，以原物為分配時，因共有人之利益或其必要
      情形，得就共有物之一部分仍維持共有，民法第824 條第
      4 項亦定有明文。經查，系爭土地如附圖所示A 部分上建
      有一層樓建物（門牌號碼：高雄縣路竹鄉○○路213 巷9
      號），並有三合院磚造建物之一部座落於該部分之土地上
      ，上開2 建物目前均為原告占有使用；又系爭土地如附圖
      所示B 部分上建有一層樓磚造房屋（門牌號碼：高雄縣路
      竹鄉○○路213 巷11號），係為被告2 人所共有，現由被
      告丁○○使用中；另與系爭土地如附圖所示C 部分相鄰之
      同地段345 地號土地，現為訴外人所有，且作為既成道路
      使用等情，業經本院勘驗現場屬實，復為原告及被告丁○○所不爭執，並經本院囑託高雄縣路竹地政事務所派員測
      量在卷，有勘驗筆錄、現場照片9 張（見本院98年度訴字
      第2293號卷〈下稱本院B 卷〉第19、31-39 頁）及地政事
      務所檢送之土地複丈成果圖在卷可憑（見本院B 卷第22頁
      ）。是除兩造基於取得與渠等各自所有或使用房屋之相毗
      連土地，而有分割系爭土地之必要外，其餘部分土地或因
      共同通行所需，而並無必須強予分割為兩造單獨持有之必
      要，又如附圖B 所示部分上之建物既係為被告2 人所共有
      ，且被告2 人為夫妻關係，在被告丁○○亦已表明願與被
      告戊○○保持共有之情形下，是亦無再將按渠等應有部分
      比例分割而得之土地再分割為被告2 人各自使用之必要。
      而原告所提出之上開分割方案，將系爭土地分割使兩造所
      各自擁有之建物，與分割後所各自分得之土地相毗連，即
      有利增加兩造所有建物之價值及使用上之便利，另將系爭
      土地鄰接既成道路部分（即如附圖所示C 部分），仍由兩
      造依原應有部分比例維持共有，亦有利於兩造由各自使用
      之建物通行至連外道路。本院斟酌上情，考量共有人之利
      益，且本件分割方案已為被告丁○○所不爭執，雖被告戊○○並未提出任何分割方案以供本院參酌，客觀上應可認
      原告所提出之分割方案，較符合大多數共有人之利益，且
      分割後之土地均足使全體共有人在經濟層面上能有最大之
      效益，爰認由原告取得如附圖所示A 部分面積333 平方公
      尺之土地；被告2 人取得如附圖所示B 部分面積189 平方
      公尺之土地，並按附表編號2 所示比例維持共有；另附圖
      所示C 部份面積38平方公尺，維持兩造按附表編號2 所示
      比例維持共有，應屬適當，爰判決如主文第1 項所示。
四、末按訴訟之結果，於第三人有法律上利害關係者，法院得於
    第一審或第二審言詞辯論終結前相當時期，將訴訟事件及進
    行程度以書面通知該第三人；受通知人得依第58條規定參加
    訴訟者，若不為參加或參加逾時者，視為於得行參加時已參
    加於訴訟，準用第63條之規定，民事訴訟法第67條、第67條
    之1 第1 項、第3 項分別定有明文，查本件被告2 人就渠等
    所有系爭土地之應有部分，分別於83年3 月25日、同年10月
    6 日設定1,000,000 元、400,000 元之抵押權予乙○○，有
    系爭土地第二類謄本在卷足憑（見本院A 卷第10頁），本院
    爰依前開法律規定，於99年2 月2 日將本件訴訟告知乙○○
    ，有本院送達證書在卷可稽（見本院B 卷第55頁），然乙○○並未於本院言論辯論終結前，聲請參加本件訴訟，依上開
    規定，應視為其已參加本件訴訟。又共有人自共有物分割之
    效力發生時起，取得分得部分之所有權。另應有部分有抵押
    權或質權者，其權利不因共有物之分割而受影響。但權利人
    已參加共有物分割訴訟者，其權利移存於抵押人或出質人所
    分得之部分，新增訂而於98年7 月22日施行之民法第824 條
    之1 第1 項、第2 項第2 款訂有明文，而乙○○既經本院訴
    訟告知而未聲請參加訴訟，視為已參加本件分割共有物訴訟
    ，已如前述，是乙○○不得再行主張本訴訟之裁判不當，揆
    諸上開說明，乙○○抵押權利自均移存於各抵押人即被告丁○○、戊○○所分得如判決主文第1 項（二）、（三）所示
    分別分得之土地，併此敘明。
五、末按分割共有物本質上並無訟爭性，由本院斟酌何種分割方
    案較能增進共有物之經濟效益，並兼顧兩造之利益，以決定
    適當之分割方法，故兩造本可互換地位，由任一共有人起訴
    請求分割，均無不可，實質上並無所謂何造勝訴敗訴之問題
    ，故本件訴訟費用應由兩造按其應有部分比例分擔，始屬公
    允，乃判決如主文第2 項所示。
六、據上論結，原告之訴為有理由，依民事訴訟法第385 條第1
    項前段、第80條之1 、第85條第1 項，判決如主文。
中    華    民    國    99    年    3     月    25    日
                  民事第六庭    法  官  李怡諄
以上正本係照原本作成。
如不服本判決，應於送達後20日內，向本院提出上訴狀並表明上
訴理由，如於本判決宣示後送達前提起上訴者，應於判決送達後
10日內補提上訴理由書（須附繕本）。
中    華    民    國    99    年    3     月    25    日
                                書記官  陳建琪
附表
┌─────────────────────────┐
│高雄縣路竹鄉○鄉段345-6 地號（面積：560 平方公尺）│
├──┬──────────┬───────────┤
│編號│共有人              │共有比例              │
├──┼──────────┼───────────┤
│1   │丁○○              │2286/3625             │
│    ├──────────┼───────────┤
│    │戊○○              │1339/3625             │
├──┼──────────┼───────────┤
│2   │丙○○              │6375/10000            │
│    ├──────────┼───────────┤
│    │丁○○              │2286/10000            │
│    ├──────────┼───────────┤
│    │戊○○              │1339/10000            │
└──┴──────────┴───────────┘

司法院資訊處製作；財團法人民間司法改革基金會備份。
